臺灣板橋地方法院刑事判決　　　　　　　　　　　　九十二年度易字第二三九八號
　　公　訴　人　臺灣板橋地方法院檢察署檢察官
　　被　　　告　甲○○
　　選任辯護人　黃啟倫　律師
右列被告因侵占案件，經檢察官提起公訴（九十二年度偵字第一００一六號），本院
判決如左：
    主  文
甲○○連續意圖為自己不法之所有，而侵占對於業務上所持有之物，累犯，處有期徒
刑玖月。
    事  實
一、甲○○前於民國八十七年間因侵占案件，經臺灣高等法院以八十八年度上易字第
    二九九一號判處有期徒刑二年六月，於八十八年十月二十日確定，於九十年七月
    四日縮短刑期假釋，於九十一年五月八日假釋期滿執行完畢。其自九十一年六月
    五日起，在臺北市○○路○段八八號一樓松青（起訴書誤載為青松）商業股份有
    限公司臺北市安和分公司（下稱松青公司）擔任賣場收銀員，負責操作收銀機製
    作消費者消費商品統一發票及收取貨款為其業務，係從事業務之人，竟意圖為自
    己不法之所有，基於業務侵占及行使登載不實業務上文書等概括犯意，自九十一
    年十一月十九日起至同月二十七日止，利用操作收銀機製作統一發票之機會，連
    續於消費者購買商品時，利用收銀機面板上特價商品之操作，使其製作之統一發
    票中之一紙列滿十列，而有機會增列另一紙統一發票，但因前紙統一發票列滿後
    之金額與消費者之實際消費金額無誤，故消費者不致生疑，其繼而得於增列之統
    一發票上，製作不實之消費更正統一發票，或於消費者之消費品項若恰於統一發
    票上列滿，則其亦增列一紙統一發票，為前述不實之更正，再於當日營業結束向
    松青公司報帳時，連續行使該不實之同一發票，進而減少向松青公司申報之帳目
    ，將更正部分之差額貨款侵占入己，前後侵占如附表所示計新台幣（下同）一萬
    二千九百十四元之貨款，足以生損害於松青公司，嗣該公司稽查員丙○○（起訴
    書誤載為黃錫川）及法律顧問丁○○（起訴書漏載此部分）核對甲○○製作之統
    一發票有異，經調閱監視錄影帶比對後，查悉上情，甲○○旋即離職，且音訊全
    杳。
二、案經松青公司訴請臺北縣政府警察局中和分局報請臺灣板橋地方法院檢察署檢察
    官偵查起訴。
    理  由
一、訊據被告甲○○對於其於前揭期間係任職告訴人松青公司收銀員，本件由告訴人
    提出之統一發票均由其製作等節，是認無誤，惟矢口否認有業務侵占及業務上文
    書登載不實之犯行，並辯稱：統一發票上刪除部分，有可能係輸入錯誤或客人要
    求更換、退貨，故以「更正」鍵予以更正，依本院九十三年一月三日及同年二月
    二十日勘驗告訴人監視錄影帶轉錄之光碟片結果，除光碟編列檔名編號0000
    000000之該次交易外，均未能顯示消費者確已取走統一發票所示經更正作
    廢之物品，縱該次交易或有錯誤，依告訴人收銀機之操作流程，操作者於輸入消
    費者購買物品後，如該消費者係以現金結帳，即須輸入顧客交付之金錢，並按「
    現金」鍵，收銀機之錢櫃方能自動開啟，若須找零，收銀機亦自動計算找零之金
    額，並完成統一發票之印列，不可能僅輸入消費者購買之物品後，即先行開啟收
    銀機之錢櫃以收受顧客交付之現金，且此時該筆交易便已全部完成，殊無可能再
    操作「更正」鍵，而更改原已列印完成之發票，被告應係一時疏忽或操作錯誤，
    始不慎將售出之物品更正，蓋被告倘有犯罪之故意，則更正後之金額絕無可能仍
    輸入收取之現金金額，至於其為他人臨時代班操作之統一發票，其收銀機結算與
    繳交現金，應由該第三人負責，與其洵無干係等語。
二、然查，右揭事實業據告訴代理人丙○○、丁○○於警詢暨偵查中指訴綦詳（參見
    九十二年度偵字第一○○一六號卷第五頁反面、第六頁正面、第七頁反面、第八
    頁正面）。又證人丙○○於本院中且結證：「因該公司之收銀機統一發票若滿十
    項，即跳至次張，且出現小計，其中有些係虛擬之統一發票，被告即係在虛擬部
    分作更正，因消費者只能看到真實消費之最後一張消費金額，故無法發覺被告更
    正部分之虛擬統一發票，但因更正後，消費者之消費金額事實上已遭更改，差額
    部分即遭被告侵吞等語至為明確（參見本院九十三年六月二十九日審理程序筆錄
    第二二頁），且核與證人乙○○即告訴人原安和店次長在本院審理時所證：「據
    伊之判斷被告操作之更正筆數太多，尤其在單張之統一發票上更正次數太多，確
    有異常現象」等語互核相符（參見本院九十三年六月二十九日審理程序筆錄第二
    十頁），並有統一發票、信用卡簽帳單在卷得佐（參見九十二年度偵字第一○○
    一六號卷第二五頁至第五六頁）。
三、次查，被告於九十二年六月三日偵查中曾坦承利用上開方式，於向告訴人報帳時
    ，將刪除貨品品項之金額，侵占入己之事實不諱，被告雖事後翻異前詞，惟：
（一）被告於告訴人公司任職時，其員工代碼為九一○一八，而告訴人提出之統一發
      票存根聯，尚有員工代碼○○○一一製作之統一發票，但實際均為被告所製作
      乙節，業為被告承認屬實在卷（參見本院九十三年六月二十九日審理程序筆錄
      第二五頁）。
（二）告訴人提出之監視錄影帶轉錄光碟片，其中除錄影檔名編號一一一九（前四碼
      數字為日期即九十一年十一月十九日，下同）三九九一一（第五碼至第九碼數
      字為當日統一發票序號，下同）一三（第十碼及第十一碼數字為當日統一發票
      序號後二位數字）、00000000000、00000000000、0
      00000000000等檔案，可辨識被告及收銀機外，其餘各檔或只能辨
      識被告而無法看見收銀機、或只能看見收銀機而無法辨識被告，有本院九十三
      年一月三日勘驗筆錄在卷可稽，又本院並於同年二月二十日復當庭勘驗前述四
      檔之錄影情形，其結果發現00000000000檔中，購買包括沙茶醬二
      瓶之消費者已付款，並取走商品，但附卷之該次消費統一發票存根聯上，關於
      沙茶醬部分卻經更正，此為被告所不爭執。而在上述四錄影檔中，被告所經手
      之消費者，均以掃瞄條碼方式登載消費者購買之商品，有該光碟片可稽。因此
      ，被告並無自行輸入消費品項之必要，是無登載錯誤之問題可言。又自該錄影
      檔所示，尚無消費者當場更換貨品或退貨之情形，惟被告所製作之統一發票卻
      在「小計」欄後，屢屢出現「更正」之情形，並有該檔案所屬統一發票附卷得
      證。此外，消費者欲退貨，收銀機操作面板上，另有「退貨」鍵可資操作，且
      操作後之統一發票出現之記載亦為退貨，並非更正，有收銀機面板電腦列印之
      照片（參見本院卷第五○頁）及收銀機操作手冊第三之一三頁退貨登錄說明可
      參，足見與更正係屬二事。再者，該等統一發票之更正，若確係誤刷商品條碼
      ，或消費者當場退換貨品，其更正取消，理應緊隨誤刷或退換商品處，以登載
      於統一發票，然自附卷所示統一發票以觀，其更正情形幾乎全然集中於統一發
      票之最後數欄，而以光碟片所示錄影情形，被告既無前述退換貨品情形，亦無
      集中商品始予以更正之行為，是以，被告辯稱，係因消費者更換貨品或退貨，
      故在統一發票上予以更正消費商品品項暨金額云云，與客觀顯現之事實不合。
（三）右開檔案外之光碟片錄影情形，本院雖無從個別勘驗被告之操作情形，但被告
      已坦承在卷之全部統一發票均為其所操作，衡情，固然無從排除消費者購買告
      訴人超級市場內如收銀機面板上所示特價商品之可能，惟綜觀告訴人提出之統
      一發票，凡出現特價商品之登載時，均出現更正情事，且其更正情形，於統一
      發票上概有二種特徵：一係消費者消費金額因更正，使消費者應給付之消費金
      額無誤，但該統一發票已列滿，並出現小計；其二則係隨後增列有一紙統一發
      票，並出現異常之多項商品品項暨金額遭更正。而如未出現特價商品之統一發
      票，則於前紙統一發票列滿後，次紙統一發票則出現異常更正情形。稽之上情
      ，足資推斷被告係一方面利用特價商品之操作，使其製作之統一發票中之一紙
      列滿，令其有機會增列另一紙統一發票，但因前紙統一發票列滿後之金額與消
      費者之實際消費金額無誤，故消費者不致生疑，但被告得於增列之統一發票上
      ，製造不實之消費更正，以減少向告訴人公司報帳；另一方面，消費者之消費
      品項若恰於統一發票上列滿，則被告亦增列一紙統一發票，為前述不實之更正
      ，並為侵占之行為。
（四）參以，被告於本件經發覺後，即藉故其騎乘之機車有異狀，而離開職務，翌日
      起並拒絕上班，經告訴人公司調閱其人事資料，亦尋覓無著乙情，且據證人丙
      ○○於偵查中及證人乙○○於本院中之陳述互稽屬實。又被告提出於告訴人公
      司之工作申請書及國民
      改為五十八年，且於工作申請書中就是否因案被捕欄，為「否」之不實記載，
      資此，尚可知被告應有刻意隱瞞身分，以脫免遭追訴之計劃。
（五）此外，尚有告訴人收銀日報表及統一發票使用統計表存卷得佐。綜上各情，本
      件事證業臻明確，被告利用前開手法，侵占告訴人如附卷統一發票更正內容所
      示，合計一萬二千九百十四元金額之犯行，堪予認定，應依法論科。
二、被告為收銀員，製作告訴人公司統一發票予消費者為其業務，是為從事業務之人
    ，核其於業務上製作之統一發票上，故意登載不實之「更正」消費者消費商品品
    項暨金額，並行使之，係犯刑法第二百十六條、第二百十五條之行使業務上文書
    登載不實罪，其登載不實之低度行為，應為行使之高度行為吸收，不另論罪。起
    訴書認係犯同法第二百十五條之業務上文書登載不實罪，容有未洽，然二者間，
    祗屬高低度行為之別，是無變更起訴法條問題，附此敘明；又其對於業務上持有
    之告訴人貨款予以侵占，係犯同法第三百三十六條第二項之業務侵占罪。其所為
    業務上登載不實及業務侵占行為，前後多次，彼此時間緊接，所犯係構成要件相
    同之罪，均顯係出於概括之犯意所為，皆為連續犯，應分別依同法第五十六條之
    規定，以一罪論，並加重其刑。至於其於同一消費者消費時所製作之不實統一發
    票數張者，該次製作行為應評價為一行為。又其業務上登載不實係為達業務侵占
    之目的，是被告所涉
    右揭二罪間，顯有手段與目的間之牽連關係，應依同法第五十五條之規定，從一
    情節較重之業務侵占罪處斷。末查，被告前於八十七年間因侵占案件，經臺灣高
    等法院以八十八年度上易字第二九九一號判處有期徒刑二年六月，於八十八年十
    月二十日確定，於九十年七月四日縮短刑期假釋，甫於九十一年五月八日假釋期
    滿執行完畢，有在卷之被告全國前案紀錄表足憑，其於五年內再犯本件有期徒刑
    以上之罪，是為累犯，應依同法第四十七條之規定，遞加重其刑。到庭執行公訴
    檢察官以被告一再飾詞狡辯，視國法為無誤，及其否認犯行，造成告訴人及證人
    往返訟途，浪費司法資源，及其前案業受判處有期徒刑二年六月確定，仍不足矯
    正其惡行等情，
    本件具體求刑三年六月，併請求併科適當之罰金，本院爰審酌被告有右揭前科，
    本件其犯罪之動機、目的、手段、所生告訴人財產損失之程度、未與告訴人達成
    民事賠償之和解、犯罪後態度矯卸等一切情狀，認量處如主文所示之刑為當，俾
    資懲儆。
據上論斷，應依刑事訴訟法第二百九十九條第一項前段，刑法第五十六條、第二百十
六條、第二百十五條、第三百三十六條第二項、第五十五條、第四十七條，罰金罰鍰
提高標準條例第一條前段，判決如主文。
本案經檢察官馬中琍到庭執行職務。
中　　　華　　　民　　　國　　九十三　　年　　　七　　　月　　 十三 　　日
                              臺灣板橋地方法院刑事第十一庭
                                    審判長法官  談  虎
                                          法官  汪怡君
                                          法官  朱敏賢
右正本證明與原本無異
如不服本判決應於送達後十日內向本院提出上訴狀
                                        書記官  方蟾苓
中　　　華　　　民　　　國　　九十三　　年　　　七　　　月　　 十三 　　日
附錄本案論罪科刑法條全文：
刑法第二百一十五條
從事業務之人，明知為不實之事項，而登載於其業務上作成之文書，足以生損害於公
眾或他人者，處三年以下有期徒刑、拘役或五百元以下罰金。
刑法第三百三十六條
對於公務上或因公益所持有之物，犯前條第一項之罪者，處一年以上七年以下有期徒
刑，得併科五千元以下罰金。
對於業務上所持有之物，犯前條第一項之罪者，處六月以上五年以下有期徒刑，得併
科三千元以下罰金。
前二項之未遂犯罰之。
附表：
┌────┬──────────────┐
│侵占日期│ 侵占金額（單位：新台幣元） │
├────┼──────────────┤
│91.11.19│ 1996                       │
├────┼──────────────┤
│91.11.20│ 1388                       │
├────┼──────────────┤
│91.11.21│ 1585                       │
├────┼──────────────┤
│91.11.22│ 295                        │
├────┼──────────────┤
│91.11.24│ 2953                       │
├────┼──────────────┤
│91.11.25│ 3098                       │
├────┼──────────────┤
│91.11.26│ 1599                       │
└────┴──────────────┘
